【裁判字號】    98,建上更(一),47
【裁判日期】    990330
【裁判案由】    債務不履行損害賠償
【裁判全文】
臺灣高等法院臺中分院民事判決  98年度建上更(一)字第47號
上訴人即附  彰化縣政府
帶被上訴人
法定代理人  甲○○
訴訟代理人  張繼準律師
            楊玉珍律師
複  代理人  李玲瑩律師
被上訴人即  達和彰北環保股份有限公司
附帶上訴人
法定代理人  乙○○
訴訟代理人  蕭富山律師
            陳薏如律師
上列當事人間請求債務不履行損害賠償等事件，上訴人對於中華
民國96年3月29日臺灣彰化地方法院92年度重訴字第114號第一審
判決提起上訴，被上訴人提起附帶上訴及為訴之擴張，經最高法
院發回更審，本院於99年3月3日言詞辯論終結，判決如下：
    主  文
原判決關於命上訴人給付部分，及該部分假執行之宣告暨訴訟費
用之裁判均廢棄。
上列廢棄部分，被上訴人在第一審之訴及假執行之聲請均駁回。
被上訴人之附帶上訴及擴張之訴暨假執行之聲請均駁回。
第一、二審（含上訴、附帶上訴及擴張之訴部分）及發回前第三
審訴訟費用均由被上訴人負擔。
    事  實
一、本件被上訴人即附帶上訴人（下稱被上訴人）主張：
  (一)上訴人即附帶被上訴人（下稱上訴人）依據行政院環保署制
    定之「鼓勵公民營機構興建營運垃圾焚化廠作業辦法」（下
    稱作業辦法），擬定「彰北地區垃圾資源回收（焚化）廠興
    建營運計劃」，於民國（下同）88年5月12日公告招商興建
    垃圾焚化廠（下稱系爭標案）。訴外人台灣水泥股份有限公
    司（下稱台泥公司）、達和環保服務股份有限公司（下稱達
    和環保公司）組成投標組合（下稱投標組合）參加投標，於
    90年1月18日接獲上訴人函知得標，同時授予興建營運權，
    要求投標組合：(1)於函到後6個月內完成以執行本計劃為目
    的之興建營運公司之設立登記。(2)於興建營運公司成立後當
    然概括移轉前揭興建營運權予該公司。(3)興建營運公司應於
    完成設立登記後10日內與上訴人完成垃圾委託焚化處理契約
    （下稱處理契約）之簽署。投標組合隨即依該函及招標文件
    之規定進行各項籌辦工作，於同年4月18日完成實收資本額5
    億元之興建營運公司即伊公司之設立登記，伊並依得標通知
    函之規定當然概括繼受系爭標案之興建營運權。上訴人及投
    標組合曾於90年4月3日召開會議，會中除確認契約中應載入
    各方協調委員之確實人數外，更無其他應備事項，伊即依此
    將協調委員人數填入處理契約之契約內文，並於同年月25日
    遞交上訴人用印以完成簽署事宜。復於同年6月8日行文上訴
    人將開發單位名稱由投標組合變更為伊，並申明有關系爭標
    案之一切權利義務（包含環境影響說明書審查承諾事項）依
    規定均由伊概括移轉等語，經上訴人於同年月22日覆函准予
    備查在案。上訴人嗣即以伊為系爭標案之得標權利人，並為
    相關文件證照審核之相對人，一再行文要求伊配合辦理系爭
    標案各項籌辦工作事宜，足認上訴人已明示同意系爭標案之
    興建營運權已概括移轉予伊。按系爭標案一經決標，上訴人
    與投標組合間之意思表示合致，契約關係即已成立，伊概括
    繼受投標組合關於系爭標案之一切權利義務，兩造間承攬契
    約關係存在。
  (二)惟至90年6月底止，上訴人猶未完成契約簽署事宜，僅於同
    年6月7日函送同年4月3日所召開簽約前應備事宜之會議紀錄
    乙份，即無下文。然依招標文件所載，伊應於得標通知函送
    達之日起45個月內完成興建焚化廠，惟因上訴人遲不完成契
    約簽署事宜，伊遂於同年7月3日再度發函，限期上訴人於2
    週內完成簽署事宜，仍不獲置理，伊又發函限上訴人於同年
    7月31日前完成契約之簽署，至此始收到上訴人覆函，要求
    伊：(1)補附開發單位名稱及地址核備函。(2)變更環境影響說
    明書定稿本所載建廠容量，以免產生與開發案不符之誤解。
    (3)變更環境影響說明書定稿本所載負責人。惟查第1、3項部
    分，因環境影響說明書定稿本乃決標前已核定之投標文件，
    其所載開發單位固為投標組合，惟據得標通知函之規定，興
    建營運公司成立後即當然繼受投標組合之興建營運權，自無
    需辦理開發單位、地址及負責人之變更；至於第二項因環境
    影響說明書定稿本所載之建廠容量，乃建廠環境所容許之最
    大建廠規模及每日垃圾處理量，與興建營運計劃書之實際建
    廠容量不同，前者較後者容量為高，乃表示該建廠環境所容
    許之建廠規模較興建營運計劃書所列之建廠規模為高，對環
    境並無不利之處，且環境影響說明書所列之建廠容量，乃上
    訴人於審標當時所明知且審核通過，如今無故翻異，自非合
    理。況環境影響說明書定稿本乃決標前已核定之投標文件，
    並非簽署契約應備之文件，上訴人要求變更始允簽約，殊乏
    依據。即依環境影響評估法第18條規定，環境影響說明書應
    於開發行為進行中，依主管機關之要求視執行情形隨時檢討
    修正而非一成不變，是其修正自不可能為簽約之前提要件，
    得標通知函亦未要求應為前述變更始得簽約。上訴人執此等
    與契約簽署無關之事項要求伊配合辦理，並以此為由退回伊
    已完成用印之契約，乃不當增加招標文件及得標通知函所無
    之簽約要件，洵屬無據。伊復於91年3月28日，再次函催上
    訴人於函到7日內完成契約用印簽署事宜，惟並無回應，伊
    乃於同年4月12日通知上訴人解除契約，並請上訴人於函到
    7日內出面處理後續賠償事宜。上訴人為免解約賠償，於同
    年4月11日發函給伊，撤銷系爭標案之決標，伊聲明異議未
    果，遂向行政院公共工程委員會採購申訴委員會（下稱採購
    申訴委員會）提出申訴。於同年9月4日申訴審預審會議中，
    上訴人自行以撤銷決標對象錯誤為由，撤銷其上揭所為撤銷
    決標之決定，另於同年8月8日函知投標組合，撤銷系爭標案
    之決標，投標組合曾聲明異議，上訴人仍維持原決定，投標
    組合乃向採購申訴委員會提出申訴，於92年6月20日經以訴
    91415號判斷原異議處理結果撤銷。
  (三)按契約當事人之一方遲延給付者，他方當事人得定相當期限
    催告其履行，如於期限內不履行時，得解除其契約。民法第
    254條定有明文。查得標通知函載明興建營運公司應於完成
    設立登記後10日內與上訴人完成處理契約之簽署，而招標文
    件規定得標商（單獨得標之國內公營事業機構除外）應先依
    得標通知函規定成立興建營運公司，並於該公司依法設立核
    准並繼受得標商之興建營運權利義務後，與上訴人完成簽訂
    委託契約。可知契約之簽署，是雙方於決標後對彼此均負有
    完成契約簽署之義務，若契約之一方不為履行，即構成給付
    遲延，他方自得定期催告履行，如於期限內不為履行，更得
    解除契約。再契約之簽訂，實為系爭標案融資獲准與否之前
    提條件，融資之取得係興建營運計劃一切工作之磐石，資金
    若無法依原定時程取得，所有依計劃應進行之工作，均無法
    順利如期展開，是若未完成契約簽署，伊即無法進行承攬工
    作。況依招標文件規定，上訴人明知系爭標案所需之資金有
    百分之75需融資取得，竟故意不為契約簽署之行為，已違反
    其應盡之協力義務致承攬工作無法完成，依民法第507條規
    定伊得解除契約並請求損害賠償。縱認契約簽署非為主給付
    義務，惟因契約之簽署係履行契約本旨所必須之行為，復為
    雙方同意之契約義務之一，並對契約目的之得否完成影響甚
    鉅，至少應認屬契約之從給付義務或重要之附隨義務。而附
    隨義務之給付遲延，足以妨礙契約目的之完成者，亦得依同
    上法條規定解除契約。查上訴人未能依招標文件及得標通知
    函之規定，於伊公司設立登記完成10日內協同完成契約之簽
    署，已屬給付遲延，經伊7度定期催告履行，上訴人仍不履
    行，伊自得依民法第254條規定解除契約。次按解除權之行
    使，不妨礙損害賠償之請求，同法第260條規定甚明，伊自
    得請求因契約解除所生債務不履行之損害賠償。
  (四)依民法第216條規定，損害賠償，除法律另有規定或契約另
    有訂定外，應填補債權人所受損害及所失利益；依通常情形
    或依已定之計劃、設備或其他特別情事，可得預期之利益，
    視為所失利益。伊所受之損害，依目前查得之資料，伊及投
    標組合為履約所為之支出，包括購置資產設備費用、維持公
    司運作所需費用、必要人員費用、顧問、技術及服務費用等
    詳如原判決附件（下稱附件）所示，累計為1億2101萬2千47
    5元。另對於上訴人因居民抗爭及政策變動，故意延宕契約
    簽署，而以非關宏旨之事由要求伊補正各種事項所生之相關
    費用，性質上亦屬伊為履行契約所為支出，上訴人就此亦應
    負賠償之責。縱認其非屬因履行契約所生之損害，然因該部
    分項目兼有侵權行為之性質，伊亦得依侵權行為之法律關係
    請求上訴人就此部分為損害賠償。次就所失利益而言，不論
    依財政部公布之同業利潤標準，或依系爭標案之得標金額透
    過利潤評估模式推算結果，伊所失利益均為10億元以上，依
    民事訴訟法第244條第4項規定，就本件損害賠償，先以所受
    損害1億2101萬2千475元，所失利益3億7898萬7千525元，合
    計5億元為部分請求，於本院並擴張請求被上訴人再給付所
    失利益5百萬元。伊自得請求因契約解除所生損害，及依侵
    權行為之法律關係，求為命被上訴人給付上訴人共5億零5百
    萬元及加計法定遲延利息之判決。
二、上訴人則以：
  (一)依招標文件規定投標組合之成員，非經伊同意不得變更，且
    各組合成員均應為未來興建營運公司之發起人。投標組合於
    投標時依招標文件規定所出具之股東協議書第1條、第3條並
    約定：「各方同意…承諾於得標後投資本計劃」、「本投標
    組合得標後，各方承諾依中華民國法律之規定，設立以執行
    本計畫為目的之興建營運公司…其主要股東為台泥公司及達
    和環保公司，各方於興建營運公司之預定持股比例如下：台
    泥公司：６０％；達和環保公司：４０％」。可知興建營運
    公司乃指合於上開文件所設立之公司，被上訴人之發起人或
    股東並無達和環保公司，顯非投標組合所設立之興建營運公
    司，投標組合因決標而取得之興建營運權自非當然概括移轉
    於被上訴人。又實收資本額5億元公司之設立，為契約簽署
    之前提，不論為自始實收資本額不足5億元，或嗣後減資致
    實收資本額不足5億元，均係未履行設立實收資本額5億元公
    司之義務。查被上訴人於設立時，實收資本額雖為5億元，
    然於91年1月27日減資為1億2千萬元，應認投標組合未於通
    知得標後6個月內，完成設立實收資本額5億元興建營運公司
    之義務，伊得向投標組合解除因決標而成立之契約，被上訴
    人顯無從繼受投標組合關於系爭標案之權利義務。
  (二)投標組合與興建營運公司係各自獨立之法人，興建營運公司
    並非系爭標案之當事人，伊與投標組合間關於系爭標案之權
    利義務關係，並不當然拘束興建營運公司，必俟興建營運公
    司設立後，由投標組合與興建營運公司就系爭標案之權利義
    務關係為移轉之約定，通知並經伊承認後，方足認投標組合
    關於系爭標案之權利義務，已合法有效移轉於興建營運公司
    。查90年4月25日遞送用印之處理契約，投標組合或被上訴
    人並未同時提出被上訴人已受讓，並承擔投標組合關於系爭
    標案權利義務之證明，且依法通知及請求伊承認，嗣被上訴
    人於90年6月8日來函通知伊變更環境影響說明書之開發單位
    時，始特別敘明「有關本案之一切權利義務（包含環境影響
    說明書審查承諾事項）依規定均由本公司概括移轉」。再者
    ，投標組合成員均為股份有限公司，對於移轉系爭標案權利
    義務之重大行為，投標組合或被上訴人均未提出股東會及董
    事會決議之證明，則其移轉行為究竟得否拘束投標組合及被
    上訴人，顯非無疑。縱伊有對被上訴人之履約行為予以指示
    或准予備查，亦無法認定被上訴人確為招標文件及得標通知
    函所稱已合法繼受投標組合關於系爭標案權利義務關係之興
    建營運公司，且被上訴人並非投標組合全體成員任發起人所
    成立之公司，不得繼受投標組合因決標所取得之權利義務。
    伊對投標組合未同任被上訴人發起人乙事，並未明知且表示
    同意，亦從未承認被上訴人已合法繼受投標組合之權利義務
    ，則被上訴人不論向伊催告、解約或提起本件訴訟，均無理
    由。
  (三)被上訴人檢送其用印完成而要求伊簽署之契約，因被上訴人
    並未提出受環境影響說明書拘束之證明，伊遂要求被上訴人
    至少應為開發單位負責人之變更，以示受環境影響說明書拘
    束之意，並要求應將環境影響說明書中之設廠容量更正，並
    送審查通過，此均為完備雙方權利義務關係所為之合理要求
    ，且屬伊對招標文件之解釋權限，被上訴人並不得爭執。然
    被上訴人卻數度與伊公文往返，爭執無庸照辦，嗣在伊堅持
    下，方於90年9月3日檢送「計畫規模降低說明及變更內容對
    照表」送審，惟因環評委員異動，至被上訴人向伊表示解除
    契約止，被上訴人之環境影響說明書尚未審查確認定稿，如
    何認伊應即與被上訴人簽約。再者，招標文件第二部之處理
    契約，業經伊於決標前二度修正，然被上訴人所檢送之處理
    契約，均為修正前之版本，對於修正條文甚至未以附件方式
    為之，其所檢送之契約內容，顯有嚴重疏漏，究不得謂已依
    約完成處理契約之簽署用印，並責伊遲未簽署有所違誤。再
    觀招標文件第二部附件一說明(一)：興建營運公司應於完成設
    立登記後10日內與伊完成處理契約之簽署之規定，亦足見此
    10日之簽約時限，乃對興建營運公司所設之限制，並非指伊
    同需於10日內完成簽署契約。況所謂完成契約之簽署，乃伊
    之權利而非義務，且伊決標之意思表示，早令契約生效，書
    面簽訂與否，於被上訴人之契約權利根本毫無影響，伊縱延
    未簽署，亦無遲延給付可言。再系爭標案，伊係藉由投資公
    共建設所具有之利潤，以ＢＯＯ專案計畫之方式吸引民間投
    資，不僅就焚化廠之籌資、興建、營運，以至於各該建設所
    有權，均由民間投資者取得，且就焚化廠營運所產生之利益
    ，亦由業者所保有，甚至業者尚得自行對外營運、售電，以
    獲得相關報酬。是系爭標案後續工作之推展，顯係得標廠商
    基於本身利益所進行，僅得認伊以後續之垃圾付費委託處理
    為誘因，促使被上訴人投入焚化廠之興建，關於興建焚化廠
    部分之法律關係，其內涵根本與承攬之法律關係迥異。再者
    ，承攬契約重在工作之完成，工作如何完成，則非所問，但
    本件伊日後所交付被上訴人焚化處理之垃圾，被上訴人既不
    得以焚化外之其他方式處理，亦不得轉交他人代為處理，需
    由被上訴人以其焚化設備處理，顯見被上訴人履行契約之方
    式及執行工作之過程，除有環保法令之規範外，並依約須受
    嚴格之監督，對於工作之執行並無裁量之彈性可言。故將處
    理契約定性為承攬契約，實未若將之定性為委任契約較為切
    實可行，在法律之適用上更有彈性，此亦招標文件將處理契
    約逕稱為委託契約，而不稱承攬契約之因。不論將處理契約
    定性為承攬或委任甚或無名契約，書面契約之限期簽署，至
    少在籌建階段絕非伊所應為之協力或給付義務。是被上訴人
    主張契約之簽署為伊依約應為之協力或給付義務，進而依民
    法第254條之規定解除契約，並無理由。其次，伊否認有向
    被上訴人為拒絕給付之預示，況依招標文件第二部處理契約
    明文排除契約解除權，應由被上訴人先行定期催告、協商後
    ，方得終止雙方之契約，故被上訴人主張契約解除，顯無理
    由。
  (四)依被上訴人所提之損害明細表所示，各項資產均由被上訴人
    取得所有權並自行保管及運用，而依招標文件所揭櫫之精神
    ，各該權利本即由投資者所自行保有，顯見被上訴人並未因
    而受有損害，既無損害，則被上訴人訴請予以填補，即無理
    由。又被上訴人所列之損害明細表，不足以說明其支出與系
    爭標案之關聯性，伊否認之。按損害賠償係以填補損害為原
    則，而非使當事人因而獲致損害額以外之利益，故其賠償額
    應依實際之損害金額計算之。且就損害之發生，必與兩造間
    所存在之法律關係具有因果關係，否則，其請求即與法律規
    定之要件不符而不得准許之。本件被上訴人固臚列各項支出
    請求伊賠償，惟被上訴人既未說明各該細目之金額基於何等
    理由而屬其損害，亦未就其所認為之損害與系爭標案之因果
    關係詳加說明，對被上訴人空言主張其受有如附件所載之損
    害，伊全數否認之。又被上訴人並非由投標組合組成，就投
    標組合支出之相關費用，復未見被上訴人提出投標組合所出
    具，足資證明被上訴人已清償而取得權利之證據資料，被上
    訴人逕列投標組合所支出之費用為其損害，亦無理由等語，
    資為抗辯。
三、原審審酌兩造提出之攻擊防禦方法後，判決上訴人應給付被
    上訴人4億5千833萬零738元，及自92年5月30日起至清償日
    止，按年息百分之5計算之利息，並依兩造之聲請而為假執
    行及免為假執行之宣告，另將被上訴人其餘之訴及假執行之
    聲請均駁回。上訴人對於原判決其不利部分，提起上訴，被
    上訴人亦提起附帶上訴及為擴張聲明各如下：
    (一)上訴人方面：
      1.上訴聲明：
        (1)原判決不利於上訴人部分廢棄。
        (2)上開廢棄部分，被上訴人在第一審之訴及假執行之聲
          請均駁回。
        (3)第一、二審及發回前第三審訴訟費用由被上訴人負擔
        。
      2.答辯聲明：
        (1)被上訴人之附帶上訴及擴張之訴暨假執行之聲請均駁
          回。
        (2)附帶上訴及擴張之訴之訴訟費用均由被上訴人負擔。
        (3)如受不利之判決，上訴人願供擔保，請准為免假執行
          之宣告。
    (二)被上訴人方面：
      1.答辯聲明：
        (1)上訴駁回。
        (2)第一、二、三審訴訟費用由上訴人負擔。
      2.附帶上訴之聲明：
        (1)原判決關於駁回被上訴人4千166萬9千262元，及自92
          年5月30日起至清償日止，按年息百分之5計算之法定
          利息，暨該部分假執行之聲請與命被上訴人負擔該部
          分訴訟費用之裁判均廢棄。
        (2)上開廢棄部分，上訴人應再給付被上訴人4千166萬9
          千262元，及自92年5月30日起至清償日止，按年息百
          分之5計算之利息。
        (3)第一項廢棄部分及附帶上訴之訴訟費用均由上訴人負
          擔。
        (4)被上訴人願供現金或等值之有價證券為擔保，請准就
          有利被上訴人部分宣告假執行。
      3.擴張之聲明：
        (1)上訴人應再給付被上訴人5百萬元，及自97年2月21日
          起至清償日止，按年息百分之5計算之利息。
        (2)訴訟費用由上訴人負擔。
        (3)就第一項擴張訴之聲明，被上訴人願提供現金或等值
          之有價證券為擔保，請准宣告假執行。
四、兩造不爭執之事實：
  (一)上訴人依據系爭辦法擬定「彰北地區垃圾資源回收（焚化）
    廠興建營運計劃」，於88年5月12日公告招商興建垃圾焚化
    廠，台泥公司與達和環保公司組成投標組合參加投標，於90
    年1月18日接獲上訴人以彰府環行字第1795號函知得標，
    並要求：(1)於接獲通知函6個月內依中華民國法令完成以執
    行本計劃為目的之股份有限公司之設立登記，興建營運公司
    之所在地應在彰化縣，且其實收資本額至少應為5億元。(2)
    投標組合因本計畫所取得之興建營運權，應於興建營運公司
    成立後當然概括移轉予該公司。(3)興建營運公司應於完成設
    立登記後10日內與上訴人完成處理契約之簽署。投標組合若
    未能依限完成(1)及(2)規定之工作，上訴人得依招標文件規定
    沒收全部押標金並取消得標資格。系爭標案之押標金為5千
    萬元，投標組合以不可撤銷擔保信用狀繳納。
  (二)依招標文件，上訴人保證每年交付垃圾24萬8千200公噸予興
    建營運公司，營運期間為20年。每公噸垃圾焚化處理費，投
    標組合得標金額為2,053元，依此計算，20年營運期間興建
    營運公司得收取之垃圾焚化處理費為101億9千109萬2千元。
  (三)90年4月18日被上訴人完成實收資本額5億元之公司設立登記
    ，並於同年6月8日發函彰化縣環境保護局，申請原開發單位
    名稱變更為被上訴人，上訴人於同年月22日函復「本府備查
    」，被上訴人於91年2月27日減資為1億2千萬元。
  (四)被上訴人於90年4月25日向上訴人遞送處理契約，並於同年
    7月3日、18日二度發函請求上訴人完成契約簽署事宜，上訴
    人則覆函要求：(1)補附開發單位名稱及地址核備函。(2)變更
    環境影響說明書定稿本所載建廠容量，以免產生與開發案不
    符之誤解。(3)變更環境影響說明書定稿本所載負責人。被上
    訴人於同年7月20日辦理變更開發單位負責人，並於同年月
    25日去函說明及再次檢送契約，請求上訴人完成簽署，又於
    同年8月14日再次函催。因上訴人仍要求降低容許建廠規模
    ，被上訴人乃於同年9月3日，申請變更環境影響說明書定稿
    本所載之容許建廠規模由每日1100噸降低為800噸，至同年
    12月5日，被上訴人申請降低建廠許可規模之環境影響說明
    書內容變更始經審查通過。焚化廠預定於93年11月1日開始
    營運。
  (五)被上訴人於91年3月28日再次函催，請上訴人於函到7日內完
    成契約用印簽署事宜，上訴人並無回應，被上訴人乃於同年
    4月12日通知上訴人解除契約，並請於函到7日內出面處理後
    續賠償事宜。上訴人於同年4月11日發函被上訴人撤銷系爭
    標案之決標，被上訴人向上訴人聲明異議無效，遂向採購申
    訴委員會提出申訴，嗣於同年9月4日申訴預審會議中，上訴
    人自行以撤銷決標對象錯誤為由，撤銷其前開所為撤銷決標
    之決定，另於同年8月8日函知投標組合，撤銷系爭標案之決
    標，經投標組合向上訴人聲明異議無效，乃向採購申訴委員
    會提出申訴，經該會於92年6月20日以訴91415號判斷「原異
    議處理結果撤銷」。但判斷理由中認關於投標組合有無均任
    興建營運公司發起人及被上訴人減資是否違約二項爭點，因
    認屬履約爭議調解事項，故不在申訴審議範圍內，不予審酌
    。
  (六)系爭標案一經決標，上訴人與投標組合間之意思表示合致，
    契約關係已成立。招標文件規定：投標組合之成員，非經上
    訴人同意不得變更。且各組合成員均應為未來興建營運公司
    之發起人。投標組合於投標切結書上亦載明：保證於投標期
    間或得標後非經上訴人同意，不得擅自更換投標組合成員、
    建廠統包商或操作營運商，否則，上訴人得拒絕投標或取消
    已經審查合格之資格或得標權利，絕無異議。
  (七)投標組合及被上訴人主張因系爭標案支出1億2千144萬411元
    元，經提出相關帳冊、憑證由台灣省會計師公會鑑定結果，
    被上訴人原始帳載各項支出金額為6千654萬4千445元，憑證
    不符規定為4512元，經調整後金額為6千653萬9千933元。達
    和環保公司原始帳載各項支出金額為5千476萬3千584元，憑
    證不符規定為29萬1千零42元，經調整後金額為5千447萬2千
    542元。
  (八)依財政部公佈之91年度營利事業各業所得額暨同業利潤標準
    ，一般廢棄物清理業之所得額標準為百分之12，淨利率標準
    為百分之17。
五、本件兩造主要之爭點在於：(1)投標組合於系爭標案之權利義
    務是否由被上訴人合法繼受？(2)上訴人於收知中華顧問工程
    司來函時是否知悉被上訴人發起人結構不符規定？(3)上訴人
    先後行文表示予以備查，或同意備查，是否已同意被上訴人
    即為繼受之營運公司？(4)上訴人未完成系爭契約之簽署有無
    權利濫用及違反誠信原則？(5)被上訴人是否有違反招標文件
    規定，上訴人得行使解除權？
六、投標組合於系爭標案之權利義務是否由被上訴人合法繼受？
  (一)按契約承擔乃以承受契約當事人地位為標的之契約，亦即依
    法律行為所生之概括承受，而將由契約關係所發生之債權、
    債務及其他附隨的權利義務關係一併移轉。又契約承擔，因
    當事人將其本於契約所生法律上之地位概括移轉於承擔人，
    故須由原契約當事人與承擔人三方面同意為之。如由讓與人
    與承擔人成立契約承擔契約，則須他方當事人之同意，始生
    效力。蓋契約承擔契約發生效力後，讓與人即脫離原有契約
    關係，契約之法律上地位即由他方當事人及承擔人繼續維持
    ，故須經他方當事人參與，或得其同意始發生效力（最高法
    院97年度台上字第1864號判決參照）。
  (二)查上訴人依據系爭辦法擬定「彰北地區垃圾資源回收（焚化
    ）廠興建營運計劃」，於88年5月12日公告招商興建垃圾焚
    化廠，台泥公司與達和環保公司組成投標組合參加投標，於
    90年1月18日接獲上訴人函知得標，依約投標組合應於接獲
    通知函6個月內依中華民國法令完成以執行本計劃為目的之
    股份有限公司之設立登記，興建營運公司之所在地應在彰化
    縣，且其實收資本額至少應為5億元等情，為兩造所不爭，
    且有90年1月17日上訴人彰府環行字第1795號函附卷可稽
    （見原審卷(一)第39頁）。系爭標案決標後，上訴人與投標組
    合間之意思表示合致，契約關係即已成立，依兩造不爭之招
    標文件第二部附件一說明(一)明載：興建營運公司應於完成設
    立登記後10日內與上訴人完成處理契約之簽署，上訴人亦自
    承所謂完成契約之簽署，乃上訴人對被上訴人所為限制之約
    定，就系爭標案決標之意思表示，早令契約生效，書面簽訂
    與否，對被上訴人之契約權利未受影響，足見兩造關於委託
    興建焚化廠，處理垃圾之契約，業已成立。又依系爭招標文
    件被上訴人所出具之股東協議書第1條、第3條約定：「各方
    同意…承諾於得標後投資本計劃」、「本投標組合得標後，
    各方承諾依中華民國法律之規定，設立以執行本計畫為目的
    之興建營運公司…其主要股東為台泥公司及達和環保公司，
    各方於興建營運公司之預定持股比例如下：台泥公司：６０
    ％；達和環保公司：４０％」（見原審卷(一)第238至243頁）
    。足見興建營運公司乃指合於上開文件所設立之公司，惟查
    被上訴人之發起人或股東並無達和環保公司，此有公司股東
    名冊影本附卷可稽（見本院前審卷(二)第134至136頁），被上
    訴人亦自承新加坡商歐尼克斯亞洲控股股份有限公司（下稱
    歐尼克斯公司），僅係達和環保公司之股東，達和環保公司
    未實際擔任被上訴人公司之發起人，顯非投標組合所設立之
    興建營運公司，則投標組合因決標而取得之興建營運權自非
    當然概括移轉於被上訴人。如投標組合不為興建營運公司之
    發起人，應先通知上訴人，並取得上訴人明示之同意後，方
    可變更。而被上訴人之關係企業達榮環保股份有限公司，於
    「雲林縣林內焚化廠」案中，曾正式以書面聲請股權轉讓之
    變更股東，以徵得雲林縣政府同意，有被上訴人所不爭之新
    加坡商威立環境服務亞洲股份有限公司函附卷可稽（見本審
    卷(一)第48頁），可見被上訴人對此程序知之甚詳，卻捨此而
    不為，已有未合。再觀之本件契約當事人原為投標組合與上
    訴人，現投標組合變更契約當事人為被上訴人，即投標組合
    （讓與人）與被上訴人（承擔人）所訂立之契約承擔契約（
    即舊約），未經上訴人同意，依前揭說明，該契約承擔契約
    對於上訴人尚不生效力，被上訴人自不得對上訴人主張解除
    系爭契約，請求債務不履行之損害賠償。
  (三)再查被上訴人於90年6月8日所發之（九○）達彰字第0025號
    函文載明：「主旨：為申請『彰北地區垃圾資源回收（焚化
    ）廠興建營建計劃（東石廠）環境影響說明書』原開發單位
    名稱由『達和焚化廠投標組合』變更為『達和彰北環保股份
    有限公司』（以下稱本公司），詳如說明，敬請核備。」，
    此有兩造不爭之被上訴人上開文號之函一件附卷可稽（見原
    審卷(一)第43頁、本審卷(一)第193頁），觀之其前文引用彰北
    地區垃圾資源回收（焚化）廠興建營建計劃（東石廠）環境
    影響說明書，明示所申請變更者，係其主張依環境影響評估
    法第16條規定，對已通過之環境影響「說明書」之開發單位
    名稱之變更，而非投標組合成員發起人之變更；再依理由所
    載：「三、原開發單位地址變更為：彰化市○○路61巷7號
    。四、開發單位執行本計畫之負責人仍為鄭炳煌先生（檢附
    授權書乙份，如附件三），其居住所及聯絡電話不變。」，
    顯來函主旨除就環境影響說明書或評估書之開發單位名稱之
    變更外，更有地址變更之通知，而執行負責人仍為鄭炳煌。
    但理由二則稱：「本公司為貴府『彰北地區垃圾資源回收（
    焚化）廠興建營建計畫ＢＯＯ招標案（以下稱本案）之得標
    商達和焚化廠投標組合（領銜公司：台灣水泥股份有限公司
    ）依貴府九十年一月十七日（八九）彰府環行字第一七九五
    號函（如附件一）規定所籌資成立之興建營運公司（公司證
    明文件如附件二），有關本案之一切權利義務（包括環境影
    響說明書審查承諾事項）依規定均由本公司概括移轉。」，
    自稱已符合規定而概括移轉被上訴人，惟所稱興建營運權當
    然概括移轉被上訴人乙節，則尚未徵得上訴人之同意，顯不
    符上訴人主張被上訴人應依系爭招標文件規範、以原投標組
    合為發起人，並成立資本額5億元以上營運公司之規定不合
    ，且該函所稱「興建營運權概括移轉於新公司」之一方通知
    ，亦非被上訴人所主張其依系爭招標須知規定就變更投標組
    合成員之意思表示，申請徵得上訴人是否同意。蓋興建焚化
    廠營運權得否移轉新營運公司，除重在新成立營運公司之承
    攬能力外，焚化廠興建完成後更須重視其後有無長達20年之
    久之營運能力，倘決標後得任意概括移轉新公司之被上訴人
    ，其前提要件則須原投標組合之成員達和環保公司及台灣水
    泥公司依規定應為該新營運公司之發起人或股東，且原投標
    組合為發起人成立資本額達5億元之營運公司，而符合投標
    文件之規定，始足當之。易言之，投標組合之成員，非經上
    訴人同意不得任意變更，或當然概括移轉不符約定之任意公
    司，各組合成員均應受未來興建營運公司之發起人之限制。
    此觀投標組合於投標時依招標文件規定所出具之股東協議書
    第1條、第3條約定：「各方同意…承諾於得標後投資本計劃
    」、「本投標組合得標後，各方承諾依中華民國法律之規定
    ，設立以執行本計畫為目的之興建營運公司…其主要股東為
    台泥公司及達和環保公司，各方於興建營運公司之預定持股
    比例如下：台泥公司：６０％；達和環保公司：４０％」即
    明（見原審卷(一)第238至243頁）。是上訴人主張本件興建營
    運公司乃指合於上開文件所設立之公司，被上訴人之發起人
    或股東並無達和環保公司，顯非投標組合所設立之興建營運
    公司，投標組合因決標而取得之興建營運權自非當然概括移
    轉於被上訴人等語，應可採信。
  (四)況法人之前身與嗣後成立之法人、合併後消滅法人與存續法
    人與組織變更前與組織變更後之法人，因具有「法人之同一
    性」，始當然概括承受權利義務。惟若原法人仍繼續存在，
    而與他法人集資另成立新法人；或取得權利且承諾成立法人
    之前身（投資組合），並未自行集資成立法人，而另邀他法
    人成立新法人，該新法人與出資成立之法人間均為個別「權
    利義務之主體」，自無法以概括承受彼此之權利義務。就此
    而言，本件被上訴人與投資組合既均為不同之法人，即便投
    資組合中之台泥公司為被上訴人的發起人之一，因投資組合
    與被上訴人仍不具有同一性，仍無以概括承受投資組合於本
    案之權利義務。從而，被上訴人欲承受投標組合與上訴人間
    就本案之權利義務，應訂立契約且有一定之移轉行為，並通
    知上訴人，經上訴人表示同意後，始屬合法之契約承擔，是
    被上訴人自稱被上訴人達和彰北公司之發起人與投標組合實
    質相同，堪認具有同一性，而當然概括繼受系爭標案之權利
    義務等語，即無可採。
七、上訴人於收知中華顧問工程司來函時是否知悉被上訴人發起
    人結構不符規定？
  (一)雖被上訴人曾於90年4月25日檢呈契約書等文件予上訴人，
    請求與上訴人簽訂契約，上訴人曾先以90年5月4日九○彰府
    環四字第3253號函（見本審卷(一)第184頁），請中華顧問工
    程司表示意見；惟因嗣後中華顧問工程司之回函內容語焉不
    詳，難以參酌，上訴人乃再以90年6月6日九○彰府環四字第
    96137號函提出「(一)公司發起設立責任與簽約有何關聯？(二)
    就其實際，核與本案『投標須知』之原意，尚屬一致，其『
    實際』係指何情事？『投標須知』原意係指那一章節原意？
    『原意』又為何？(三)貴工程司執行契約及契約相關文件審查
    確認後之意見呢？究竟符合法令規定與否？符合招標文件規
    定與否？契約文件當否？貴工程司並未有實質且明確具體之
    意見。(四)貴工程司建請本府依行政程序予以核備，與上述意
    見如何相關聯？依行政程序予以核備何事？…」等多項疑點
    ，請該工程司提出實質且明確具體之意見與建議，此有上訴
    人90年6月6日九○彰府環四字第96137號函附卷可稽（見本
    審卷(一)第187頁）。其後中華顧問工程司以90年6月15日中工
    （90）機字第003190號函（見本審卷(一)第189）籠統回稱：
    所送契約文件經審查及與達和彰北公司澄清後，認已符合招
    標文件規定云云，而未對上訴人上開函文中所列問題為明確
    之答覆；上訴人承辦人員只得自行研議，並於認不符相關要
    件後，於90年7月13日以九○彰府環四字第4591號函退回達
    和彰北公司所檢附之相關契約文件，而未與之簽約等情，此
    有上訴人90年7月13日以九○彰府環四字第4591號函附卷可
    稽（見本審卷(一)第181頁），上訴人承辦人員審核要件是否
    具備存有疑義時，就此部分默而不語，自難謂上訴人知悉被
    上訴人發起人結構不符，未明示反對，即係知情而同意變更
    。
  (二)嗣被上訴人又檢具契約等文件，請求上訴人與之簽訂契約，
    然上訴人因見被上訴人始終未主動呈送公司變更登記、正式
    登記之股東名冊等相關資料，以供上訴人審核該公司是否係
    由原投標組合成員所發起設立，即是否符合投標須知等相關
    規定，而得承受原投標組合對系爭標案之權利義務，被上訴
    人亦從未申請變更投標組合成員，亦未提出歐尼克斯之外商
    公司登記及財務狀況資料，以供上訴人查核，上訴人自對該
    「歐尼克斯」外商公司一無所悉。嗣彰化縣環境保護局乃主
    動以91年3月7日彰環四字第09100079870號函（見本審卷(一)
    第241頁），向經濟部函調被上訴人達和彰北公司之歷次公
    司變更登記事項記錄表；初經經濟部以91年3月18日經商一
    字第09102050630號函復（見本審卷(一)第242頁），檢送達和
    彰北公司之歷次變更登記卡予上訴人。惟因上開資料中並無
    公司股東名冊，上訴人亦無從審核，上訴人乃再以91年3月
    29 日府授環四字第0910053 1690號函（見本審卷(一)第243頁
    ），請經濟部商業司檢送達和彰北公司登記變更前後之股東
    名冊；後經濟部商業司以91年4月8日經商一字第0910206622
    0號函（見本審卷(一)第244頁）檢送股東名冊予上訴人，此有
    股東名冊在卷可稽（見本院前審卷(二)第132至136頁）上訴人
    於收受經濟部商業司所檢送之上開股東名冊資料後，已可確
    認原投標組合之成員達和環保公司，始終未曾為被上訴人達
    和彰北公司之發起人或股東，與投標須知之規定有違；上訴
    人乃於91年4月11日發函予被上訴人表示撤銷決標（見本審
    卷(一)第249頁）。上訴人嗣再以91年4月25日府授環四字第09
    100573060號函（見本審卷(一)第256頁），向被上訴人重申撤
    銷決標之意。是由上述過程可知，本件上訴人從未「承認」
    原投標組合對系爭標案之興建營運權已合法概括移轉予被上
    訴人，故上訴人於確認原投標組合成員達和環保公司並未擔
    任被上訴人公司之發起人或主要股東之後，依投標須知之規
    定為撤銷決標之決定，自屬合法有據。
八、上訴人先後行文表示予以備查，或同意備查，是否已同意被
    上訴人即為繼受之營運公司？
  (一)被上訴人雖稱上訴人早已知悉被上訴人非系爭文件協議書所
    約定之興建營運公司，嗣仍通知被上訴人補正資料並多次以
    函文對被上訴人提報之籌備工作進度表表示予以備查，或同
    意備查，顯認上訴人同意被上訴人繼受系爭標案之權利義務
    等語。惟查：被上訴人自始至終，均未正式行文並檢附公司
    登記、實收資本額證明及股東名冊等資料，向上訴人申請原
    投標組合變更發起人，及原投標組合對系爭標案之興建營運
    權是否同意概括移轉予被上訴人，有如前述，上訴人自無由
    對「原投標組合變更發起人、及原投標組合對系爭標案之興
    建營運權是否已合法概括移轉予被上訴人」之問題，表示同
    意或不同意之意見。依據上訴人90年6月22日九○彰府環一
    字第4167號函（見本審卷(一)第194頁）內容，上訴人對於被
    上訴人前開90年6月8日之函文，上訴人僅表示「本府備查」
    而已。該函之說明欄中，明載：「依環境影響評估法第十六
    條及施行細則第三十七條規定辦理」，更足證兩造對於被上
    訴人上述90年6月8日函文，均僅認為係「依環境影響評估法
    第十六條規定，對環境影響說明書申請變更開發單位及地址
    」而已，兩造並未就「原投標組合對系爭標案之興建營運權
    是否已合法概括移轉予被上訴人」之問題表示意見，應甚明
    確。又兩造於上述90年6月8日及90年6月22日之公文往來後
    ，雖另有多份公文往來，然均係被上訴人主動對上訴人發文
    ，而上訴人被動回文而已，且其內容均未觸及「原投標組合
    變更發起人及原投標組合對系爭標案之興建營運權是否已合
    法概括移轉予被上訴人」之問題，無從認為上訴人有何「承
    認興建營運權已合法概括移轉予被上訴人」之情形，亦難認
    上訴人於收知中華顧問工程司來函時業已知悉被上訴人發起
    人結構或減資不符規定。縱使知悉被上訴人發起人結構不符
    ，其默而未於往來公文一併指正，亦不得認上訴人已表同意
    或有何可歸責事由。
  (二)被上訴人原於91年5月22日向行政院公共工程委員會（下稱
    公共工程委員會）提出採購申訴，嗣兩造於91年9月4日於公
    共工程委員會召開會議時，均同意被上訴人並未概括承受或
    合法受讓原投標組合對系爭標案之權利義務，故上訴人之91
    年4月11日府授環四字第09100611590號撤銷決標決定之函文
    、及91年5月6日府授環四字第09100731790號異議處理結果
    之函文，對被上訴人均不生效力，此有公共工程委員會91年
    9月17日工程訴字第0910040 047-0號函附會議結論附卷可稽
    （見本審卷(一)第277、275頁）；上開會議之會議紀錄，並特
    別於第二點記載：「本紀錄經兩造當事人認可」字樣，再由
    公共工程委員會正式發函寄送該會議紀錄予兩造當事人（見
    本審卷(一)第277頁），可見兩造就「達和彰北公司並未概括
    承受或合法受讓原投標組合對系爭標案之權利義務」乙節，
    確已達成共識，雙方均無異議。被上訴人於上開會議達成如
    上共識之後，隨即於1週內即91年9月10日，撤回以被上訴人
    名義具名之採購申訴（見本審卷(一)第279頁）。其後，原投
    標組合即於91年9月24日，以台泥公司及達和環保公司之名
    義，向公共工程委員會就同一事件提出採購申訴（見本審卷
    (一)第280頁、卷(二)第58頁）。嗣公共工程委員會採購申訴審
    議判斷書中，亦明載申訴廠商之名稱為台泥公司及達和環保
    公司，並非本件之被上訴人（見本審卷(二)第59頁）。是由上
    述過程可知，本件被上訴人及原投標組合之台泥公司、達和
    環保公司，於起訴前之公共工程採購申訴階段，均認同被上
    訴人並未概括承受或合法受讓原投標組合對系爭標案之權利
    義務，而無異議，雖一度誤由被上訴人向公共工程委員會提
    出採購申訴，然嗣即撤回該以被上訴人名義所提出之採購申
    訴，改由原投標組合之台泥公司、達和環保公司提出採購申
    訴。其後被上訴人又以其名義提起本件民事損害賠償訴訟，
    自有未合。
九、上訴人未完成系爭契約之簽署有無權利濫用及違反誠信原則
    ？
    被上訴人辯稱上訴人先後行文表示予以備查，已同意被上訴
    人即為繼受之營運公司，嗣上訴人拒絕完成系爭契約之簽署
    ，顯有權利濫用及違反誠信原則等語。惟查系爭標案涉及環
    境保護公益，標的金額龐大，上訴人內部基於收集、評估投
    標組合及被上訴人相關資料，審慎處理，於審查階段縱使曾
    通知被上訴人補正相關事項，乃因被上訴人申請原開發單位
    名稱變更之故，亦與承認被上訴人為本案適格之興建營運公
    司有間。被上訴人於90年6月8日發函彰化縣環境保護局，申
    請原開發單位名稱變更為被上訴人，上訴人既於同年月22日
    函復「本府備查」，則嗣於於審查階段，以被上訴人為行文
    對象並通知補正相關事項，乃因原開發單位名稱變更之故，
    且被上訴人並非投標組合依招標文件及股東協議書所成立之
    興建營運公司，無法依得標通知函所示當然概括繼受，亦未
    依契約承擔之方式受讓投標組合關於系爭標案之權利義務，
    有如前述，而被上訴人因原投標組合之成員達和環保公司非
    為該新營運公司之發起人或股東，則上訴人嗣未完成系爭契
    約之簽署、用印，尚難認有違反誠信原則及行使權利顯係違
    反公共利益，以損害被上訴人為主要目的之情事。
十、被上訴人是否有違反招標文件規定，上訴人得行使解除權？
  (一)上訴人主張被上訴人仍因減資而有資格不符情形，上訴人亦
    得撤銷決標或終止契約。雖被上訴人辯稱：依招標文件之規
    定，興建營運公司之自有資金只須維持在投資總額之25%～3
    0%即可，故縱其後被上訴人減資為1億2千萬元，亦即與招標
    文件之規定無違等語。惟查，自有資金比率與實收資本額係
    屬二事；關於自有資金比率之定義，依投標須知第三章「定
    義」第12項記載：「自有資金比率：指乙方依委託契約第3.
    2.3條之規定所應維持之自有資金比率，係指乙方其資產負
    債表中所列股東權益總額除以資產總額之比例」（見本審卷
    (二)第81頁），此與「實收資本額」係指公司實際收受之資本
    額，二者意義自不相同。又招標文件第二部3.2.3之前段規
    定：「乙方在興建及營運期間，其自有資金之最低比率應維
    持在百分之二十五以上」（見本審卷(二)第82頁），其用意係
    在避免興建營運公司過度運用財務槓桿，舉債過高，將使公
    司財務運作發生困難而危及營運，此觀招標文件第二部3.2.
    3後段復規定：「倘自有資金比率低於前開比率時，乙方應
    即以增資或減少負債方式維持之」，即可知招標須知中有關
    「自有資金比率」規定之目的，係為避免興建營運公司負債
    過多，以致影響公司之經營及運作。至於「實收資本額」，
    則在確保興建營運公司之自有財力、財務運作及週轉能力，
    二者意義及目的不同。況且，投標文件中既要求投標組合應
    設立資本額達5億元之公司，顯即以此為興建、營運之保證
    ，縱無明文禁止減資，然此乃當然不許可之事，否則，只要
    曾一度成立實收資本額達5億元以上之公司後，隨即可以辦
    理減資，此規定豈非形同具文、毫無意義？故本件被上訴人
    辯稱投標文件中並未明文規定不得減資等語，所辯不足為採
    。
  (二)依招標文件規定：投標組合之成員，非經上訴人同意不得變
    更，且各組合成員均應為未來興建營運公司之發起人。投標
    組合於投標切結書上亦載明：保證於投標期間或得標後非經
    上訴人同意，不得擅自更換投標組合成員、建廠統包商或操
    作營運商，否則，上訴人得拒絕投標或取消已經審查合格之
    資格或得標權利，絕無異議等情，為被上訴人所不爭執，並
    有切結書附卷可稽（見本院前審卷(二)第125至131、137頁、
    前審卷(四)第67頁）。本件系爭標案之得標者係原投標組合，
    而被上訴人達和彰北公司並未概括繼受，亦未合法承擔受讓
    投標組合關於系爭標案之權利義務，上訴人更從未表示同意
    ；被上訴人既非以投標組合成員而為發起人或股東之營運公
    司，復有前述減資致資格不符情形，已違反招標文件規定，
    被上訴人自不得就系爭標案對上訴人主張任何權利，上訴人
    亦無故意或過失侵權行為之可言。從而，上訴人以被上訴人
    有違反招標文件規定，於91年4月11日發函予被上訴人表示
    撤銷決標，嗣再以91年4月25日府授環四字第09100573060號
    函，向被上訴人重申撤銷決標之意，此有各該函附卷可稽（
    見本審卷(一)第256、249頁），其行使解除權，洵屬有據。
十一綜上所述，被上訴人基於債務不履行及侵權行為之法律關係，
  請求被上訴人給付五億元，及自起訴狀繕本送達翌日起至清償
  日止，按年息百分之5計算之利息，為無理由。原審判命上訴
  人應給付被上訴人458,330,738元，及自92年5月30日起至清償
  日止，按年息百分之5計算之利息，並准為假執行之宣告，即
  有未合。上訴人提起上訴，請求將原判決該部分廢棄，為有理
  由，爰准如上訴聲明所示。至被上訴人附帶上訴及擴張聲明部
  分，尚屬無據，各該部分假執行之聲請，亦失所附麗，均應予
  駁回。
十二本件事證已臻明確，兩造其餘攻擊、防禦方法，與判決結果不
  生影響，爰不一一論述。至上訴人聲請停止訴訟程序，本院認
  無必要，併此敘明。
十三據上論斷，本件上訴人之上訴為有理由，被上訴人之附帶上訴
  及擴張之訴為無理由，依民事訴訟法第449條第1項、第450條
  、第78條，判決如主文。
中    華    民    國    99    年    3     月    30    日
                民事第五庭    審判長法  官  童有德
                                    法  官  鄭金龍
                                    法  官  王重吉
以上正本係照原本作成。
如對本判決上訴，須於收受判決送達後20日內向本院提出上訴書
狀，其未表明上訴理由者，應於提出上訴後20日內向本院提出上
訴理由書（須按他造人數附具繕本）。
上訴時應提出委任律師為訴訟代理人之委任狀。具有民事訴訟法
第466條之1第1項但書或第2項之情形為訴訟代理人者，另應附具
律師及格證書及釋明委任人與受任人有該條項所定關係之釋明文
書影本。
                                    書記官  林玉惠
中    華    民    國    99    年    3     月    30    日
                                                      Ｖ

司法院資訊處製作；財團法人民間司法改革基金會備份。
